臺灣桃園地方法院交通事件裁定　　　　 95年度交聲字第356號
原處分機關　交通部公路總局新竹區監理所中壢監理站
異　議　人
即受處分人　甲○○
　　　　　　　　　 國民
上受處分人因違反道路交通管理處罰條例案件，對於交通部公路
總局新竹區監理所中壢監理站民國95年7 月14日壢監裁字第裁53
－DA0000000 號、第裁53－DA0000000 號裁決書所為之處分（原
舉發通知單案號：桃警交字第DA0000000 、第DA0000000 號），
聲明異議，本院裁定如下：
    主  文
原處分均撤銷。
甲○○均不罰。
    理  由
一、聲明異議意旨（略以）：緣異議人駕車行經桃園縣龍潭鄉○
    ○路242 巷巷口綠燈右轉中正路時，遭車號3107-HG 之警車
    衝出要求停車（當時警車旁之一部深色TOYATA可樂娜轎車也
    在內側車道停紅燈，該警車正在其側），異議人右轉中正路
    方向，警車即衝出停車線，命其停車，待停車受檢時，童姓
    員警（即證人乙○○）告知違規，異議人認無違規，要求警
    員提供事證並將證件歸還。另本案經警員攔停並有核對證件
    後，警員方離去之事實，亦不符道路交通管理處罰條例第七
    條之二所稱之「當場不能或不宜攔截」等語。
二、按汽車駕駛人，行經有燈光號誌管制之交岔路口闖紅燈者，
    處新臺幣一千八百元以上五千四百元以下罰鍰。前項紅燈右
    轉行為者，處新臺幣六百元以上一千八百元以下罰鍰；汽車
    駕駛人，駕駛汽車有違反本條例之行為，經交通勤務警察或
    依法令執行交通稽查任務人員制止時，不聽制止或拒絕停車
    接受稽查而逃逸者，除按各該條規定處罰外，處新臺幣三千
    元以上六千元以下罰鍰，道路交通管理處罰條例第五十三條
    、第六十條第一項分別定有明文。
三、次按法院受理交通事件，準用刑事訴訟法之規定；其處理辦
    法，由司法院會同行政院定之。道路交通管理處罰條例第八
    十九條定有明文。又按聲明異議案件之處理，除準用刑事訴
    訟法有關規定外，依道路交通案件處理辦法之規定處理之。
    司法院行政院九十三年十二月二十二日會同修正發布，並於
    同日生效之「道路交通案件處理辦法」第四條第一項定有明
    文。此乃因為對於交通違規的裁決處分雖為行政處分性質，
    惟考量受處分人基於憲法第八條之正當法律程序原則，以及
    憲法第十六條之訴訟基本權等憲法保障，以及遷就過去（民
    國八十九年七月一日以前）行政訴訟之制度，立法機關基於
    此類行政處分所受影響之權益性質、事件發生之頻率及其終
    局裁判之急迫性，以及受理爭訟案件機關之負荷能力等因素
    之考量，進而兼顧案件之特性及既有訴訟制度之功能而為設
    計（參見司法院大法官議決釋字第四一八號解釋理由書）。
    立法者顯有將此類交通違規事件，視為輕度之犯罪行為，而
    僅處以行政罰之效果，是最高法院七十六年台上字第四九八
    六號判例所稱：「認定犯罪事實所憑之證據，雖不以直接證
    據為限，間接證據亦包括在內，然而無論直接證據或間接證
    據，其為訴訟上之證明，須於通常一般之人均不致有所懷疑
    ，而得確信其為真實之程度者，始得據為有罪之認定，倘其
    證明尚未達到此一程度，而有合理之懷疑存在而無從使事實
    審法院得有罪之確信時，即應由法院為諭知被告無罪之判決
    」之刑事訴訟法上基本原則，即所謂「罪疑唯輕」原則（對
    被告有罪之事實如有任何之「合理懷疑」，即應採取有利被
    告之解釋，或為被告無罪之判決），於法院審理行為人違反
    道路交通管理處罰條例案件時，自有其適用，亦即法院審理
    行為人違反道路交通管理處罰條例案件，踐行調查證據發見
    真實之程序，對於原處分機關所據以認定行為人違規之事實
    及證據，如仍存有合理之懷疑，無法達於確信受處分人有違
    反道路交通管理處罰條例之事實時，即應依前述「罪疑唯輕
    」、「有疑唯利被告原則」之證據法則，就有疑問之部分，
    作對受處分人有利之解釋及認定。惟須強調者，此類異議係
    就違反道路交通管理處罰條例所受之行政處分而發，其仍應
    為行政訴訟性質，前述立法及大法官議決之解釋，係遷就過
    去行政訴訟制度之便宜措施，於八十九年七月一日以後，此
    類對於行政處分不服之事件宜劃歸於行政訴訟制度，依一般
    訴願及行政訴訟之途逕解決，方為妥適之道。否則就本質為
    行政爭訟之案件，立法上卻強為準用刑事訴訟法之規定，首
    先遇到之難題即「被告」究為何人之認定？係違規之行為人
    ，抑或處分機關之行政機關，如係違規之行為人為所謂「被
    告」，則此類案件因欠缺「原告」，而有架空刑事訴訟基本
    之控訴原則之虞，如係以處分機關為「被告」，則受無罪推
    定原則保障者竟變為處罰之行政機關，豈不荒謬。又如以違
    規之行為人為「被告」，則準用刑事訴訟法上偏重「被告」
    （違規之行為人）之證據法則後，顯對於他造當事人之行政
    機關產生極為不利之結果，而有害行政效能，換言之，為行
    政罰對象之人民，是否仍應受與刑事被告相同之保障，進而
    亦勢將影響包括行政處分存續力等推定合法等原則，均遭架
    空而無法落實之窘境。似此等法制上適用或準用之矛盾及衝
    突現象，均係道路交通管理處罰條例第八十九條規定準用刑
    事訴訟法之難題。惟本條尚未修正前，仍屬有效法律，在無
    其他特別規定優先適用下，本院則仍應遵守，而將前述有疑
    唯利被告等原則，適用於違規之行為人即受處分人，合先敘
    明。
四、另按汽車駕駛人之行為有左列情形之一，當場不能或不宜攔
    截製單舉發者，得對汽車所有人逕行舉發處罰：（一）闖紅
    燈或平交道。（二）搶越行人穿越道。（三）違規停車而駕
    駛人不在場。（四）不服指揮稽查而逃逸，或聞消防車、救
    護車、警備車、工程救險車之警號不立即避讓。（五）違規
    停車或搶越行人穿越道，經各級學校交通服務隊現場導護人
    員簽證檢舉。（六）行經設有收費站、地磅之道路，不依規
    定停車繳費或過磅（七）經以科學儀器取得證據資料證明其
    行為違規。逕行舉發，應記明車輛牌照號碼、車型等可資辨
    明之資料，以汽車所有人為被通知人製單舉發。九十一年九
    月一日生效，於九十四年十二月二十八日修正，九十五年七
    月一日生效之道路交通管理處罰條例第七條之二第一、四項
    分別定有明文。實則九十一年九月一日本條項生效前，交通
    部及內政部即依據本條例第九十二條第三項之授權規定，制
    定發布「違反道路交通管理事件統一裁罰標準及處理細則」
    （九十一年八月三十日修正並更名為「違反道路交通管理事
    件統一裁罰基準及處理細則」）（以下簡稱「裁處細則」）
    ，該裁處細則第二十三條即針對得逕行舉發之事由明定：「
    汽車違反道路交通管理事件有下列情形之一，當場不能或不
    宜攔截製單舉發者，得逕行舉發之：一、闖紅燈或平交道。
    二、搶越行人穿越道。三、違規停車而駕駛人不在場。四、
    不服指揮稽查而逃逸或聞消防車、救護車、警備車、工程救
    險車之警號不立即避讓者。五、以科學儀器取得違規證據資
    料，足資認定其違規事實者。六、各級學校交通服務隊，檢
    舉違規停車或行近行人穿越道時，不暫停讓行人優先通過之
    車輛，經現場導護人員簽證者（第一項）。前項逕行舉發，
    應記明車輛牌照號碼、車型等可資辨明之資料，查明汽車所
    有人姓名或名稱、住址，並以該汽車所有人為被通知人製單
    舉發之（第二項）」。本院以為，此等「逕行舉發」事由之
    規定，因為非當場舉發，原上受舉發之違規者無從當場得知
    違規事由及情狀，且因舉發之警察機關無從給予受舉發之人
    民陳述意見之機會，係對於人民基本權之限制及侵害，實有
    必要限縮，使限於重大且急迫性之違規事由，且因係對於人
    民訴願、訴訟基本權重大之侵害，形式上並應遵守憲法法律
    保留原則（國會保留）之要求，不宜透過概括授權之方式，
    由行政機關制定之，是前述裁處細則第二十三條之規定即有
    違法、違憲之虞。立法者於九十一年七月三日增訂本條例第
    七條之二（九十四年十二月二十八日再次修正為現行條文）
    ，將前述裁處細則第二十三條之內容修正移列，內政部及交
    通部進而將前述裁處細則第二十三條之規定，於九十一年八
    月三十日配合刪除，想係基於前述法律保留原則之考量，值
    得贊揚。又既然「當場舉發」始為常態之舉發程序，則非常
    態之「逕行舉發」事由，解釋即應限於前述道路交通管理處
    罰條例第七條之二第一項明定之事由為限，舉發機關並應遵
    守同條第四項所定之應記明車輛牌照號碼、車型等可資辨明
    之資料，以汽車所有人為被通知人製單舉發之。尤有甚者，
    此等逕行舉發之事由，因為剝奪當事人事前陳述意見之機會
    ，自應有更為精確之證據，以及符合更大之公益需求，該條
    第一項第一至七款所以列舉限於特定違規事由，始得逕行舉
    發，至於列舉事由及以外之其他違規行為，同條項第七款即
    明定舉發機關應提出「經以科學儀器取得證據資料者」之證
    據，換言之，如舉發機關提不出「以科學儀器取得之證據資
    料」以證其所舉發之其他違規行為，自不得僅憑舉發員警之
    片面說詞為證據，以保障舉發機關可能故意濫用本條項，或
    係因誤記、錯記所導致之可能違誤舉發行為。
五、訊據證人即本件舉發案件在場之桃園縣政府警察局交通隊龍
    潭小隊警員乙○○結證稱（略以）：本件本來是當場舉發，
    已將異議人攔下告知違規事實為紅燈右轉，並要求出示證件
    ，異議人將證件交付後，要求其將車輛移置路邊，異議人下
    車後回說憑什麼開紅單，並趁不備之際，將紅單上駕照搶回
    ，過程中異議人之母親抱著一位小嬰兒，她是來搶行照，因
    不敢對老人家有動作，祇好讓她搶回去，所以來不及寫紅單
    ，又遭異議人及異議人之母親責罵，所以告知既然證件都已
    搶回，並讓他們離去，並告知會將紅單寄給他們，而將時間
    、地點、車號記下，因為當場見到駕駛人，卻無駕駛人資料
    ，事後請教同事如何處理本件，同事建議以逕行舉發方式辦
    理，所以紅單註明逕行舉發，事後寄給車主，但沒有證據可
    以佐證，當天身上也未攜帶電腦，無從查詢車主，而是隔天
    去找監視錄影帶，但沒有錄到本案的影像等語（見本院九十
    五年十月三十日訊問筆錄）。訊據異議人則否認證人所言，
    陳稱（略以）：當天警察先離開後，我才離開，警察攔下我
    ，告知紅燈右轉違規，我要求警察出示證明，在現場爭執十
    幾分鐘，警察都沒開紅單給我，我以手機拍下現場照片（如
    異議狀附件）時，證件還在警察手上，警察怎麼會沒時間寫
    單子等語。經查本案異議人因曾向舉發機關（桃園縣政府警
    察局龍潭分局）提出申訴，舉發機關函覆謂（略以）：員警
    確有見申訴人（即異議人）紅燈違規右轉，違規事實明確，
    為員警當場攔停，正當警員核對證件之際，卻遭申訴人強行
    取回並駕車離去，員警依據道路交通管理處罰條例第七條之
    二第一款「闖紅燈」、第四款「不服指揮稽查而逃逸」而逕
    行舉發。有桃園縣政府警察局龍潭分局九十五年六月十四日
    龍警分交字第０九五九００六０二八號致中壢監理站函文一
    件附卷可參。查就異議人是否自警員手中搶走駕、行照，異
    議人與證人各執一詞，在欠缺其他補強證據下，尚難遽斷實
    情，惟查：
  (一)關於違規紅燈右轉之行為部分：
    訊據證人乙○○自承本件係親見異議人違規，並經攔停告發
    ，業如前述，是本件應屬「當場舉發」性質，惟員警竟以事
    後「逕行舉發」之方式，舉發異議人有「紅燈右轉」之違規
    行為，其與「闖紅燈」之違規行為，違規態樣及處罰依據均
    有不同，不符本條例第七條之二第一項第一款所定得逕行舉
    發之事由，而僅屬同條項第七款所定「經以科學儀器取得證
    據資料證明其行為違規」之其他違規行為。而本件不論舉發
    機關或原處分機關，均未另提出「以科學儀器取得之證據資
    料」，例如相片、錄影光碟等，以實其裁處（舉發）事實，
    已有違法舉發之情。至舉發機關－桃園縣政府警察局龍潭分
    局－依證人乙○○所述，主張係因異議人強行取回駕照離去
    ，而有「當場不能或不宜」之逕行舉發前提要件等語，殊不
    論是否確有期事，以及本件已不符本條例第七條之二第一項
    第一款、第七款之逕行舉發事由，即令所謂「當場不能或不
    宜」，應係指「客觀上」有當場不能或不宜舉發之情，例如
    發生在員警眼前「稍縱即逝」之闖紅燈之嚴重違規行為，根
    本「不及」攔查，或攔查反造成更具交通危害之情，或即使
    得花費時日追逐攔停，惟相較違規態樣，顯不符經濟效益及
    成本等「不宜」攔查情事，尚不應放寬至得委由舉發員警「
    主觀上自認」不能或不宜舉發之判斷，例如本件縱認警員所
    述係異議人自行強取回駕照之情屬實，則身為公權力執法機
    關之行政警察，竟「放任」如此囂張行徑，而不為立即妥適
    之作為，反係允許，甚或指示異議人自行離去，而「怕事」
    的於事後片面「逕行舉發」，此種主觀上自認「不及（？）
    」或「不宜」之判斷，不僅有損警察機關公平、公正、公開
    之形象（行政程序法第一條立法意旨參見），也不禁難免引
    人對人民「事後報復」、「秋後算帳」之聯想。綜上所述，
    本件逕行舉發不符法定前提、法定事由，乃違法逕行舉發，
    其程序上違法甚明。
  (二)關於不服交通警察稽查而駕車逃逸之行為：
    訊據異議人堅決否認有不服稽查而逃逸之行為，且據證人乙
    ○○到庭證稱（略以）：因遭異議人及異議人母親責罵，因
    而回稱既然證件你們都搶回去，「你們就走吧！」、「會再
    把紅單寄給你們」，而將時間、地點、車號記下，待異議人
    回到車上，即與同事離開等語（參見本院九十五年十月三十
    日訊問筆錄），已足令本院啟疑，異議人所以離開現場，係
    經執行員警乙○○之允許及指示。此外，異議人復提出遭攔
    查當日（即九十五四月二十日）下車受檢之照片一幀附卷，
    ，為證人乙○○不爭執在卷，更足認異議人並無逃逸之情，
    否則異議人焉有據理力爭，並於現場拍照存證之舉？綜上所
    述，原處分機關未能舉證證明異議人有不服交通警察稽查而
    駕車逃逸之行為。
六、綜上所述，原處分機關裁處異議人即受處分人有前述違反道
    路交通管理處罰條例之違規事實並處罰，其中關於違規紅燈
    右轉之行為，其舉發程序違法，自嚴重影響裁處程序，原處
    分程序違法不當；不服交通警察稽查而駕車逃逸之行為部分
    ，則係未能舉證盡其說服責任，消弭本院上述合理懷疑，是
    本院認異議為有理由，自應由本院將原處分均撤銷，改諭知
    本件受處分人均不罰，始符依法行政原則。至執法之行政機
    關如認為執行技術上不可能達成本院依據刑事訴訟法所要求
    之證據法則，自應建議立法者廢止此種無執行可能性之法律
    ，甚或建議立法者，應以適用行政訴訟法之立法規定，進而
    使司法者有依據得以建立屬於交通行政訴訟之「舉證責任」
    法則，始為正途。
七、爰依道路交通管理處罰條例第八十七條第二項、第八十八條
    、第八十九條，九十三年十二月二十二日司法院行政院會同
    修正發布之道路交通案件處理辦法第二十條前段，裁定如主
    文。
中　　華　　民　　國　　96　　年　　6 　　月　　29　　日
                        臺灣桃園地方法院交通法庭
                            法  官  錢  建  榮
以上正本證明與原本無異。
如不服本裁定，應於裁定送達後5 日內向本院提出抗告狀。
　　　　　　　　　　　　　　書記官　劉　寶　霞
中　　華　　民　　國　　96　　年　　7 　　月　　18　　日
